臺灣高雄地方法院民事判決　九十一年度勞簡上字第八號
　　上　訴　人　台灣塑膠工業股份有限公司
　　法定代理人　王永慶
　　訴訟代理人　李國平
　　被上訴人　　乙○○
　　　　　　　　丙　○
　　　　　　　　甲○○
右當事人間給付退休金事件，上訴人對於中華民國九十一年二月八日本院高雄簡易庭
第一審簡易判決（九十年度雄勞簡字第三八號）提起上訴，本院判決如左：
    主      文
上訴駁回。
第二審訴訟費用由上訴人負擔。
    事實及理由
一、本件被上訴人起訴主張被上訴人乙○○、丙○、甲○○分係自民國五十三年十月
    二十七日、同年十月十日、五十四年十一月二十四日起陸續受僱於上訴人，嗣則
    各於八十九年一月二十一日、九十年三月二十二日、八十九年十二月二十一日退
    休離職，各人受僱期間分為三十五年二個月、三十六年五個月、三十五年，而上
    訴人於伊等退休時雖曾給付退休金，惟伊等任職期間每月均固定領有夜點費，而
    其性質上本屬伊等因工作所得之報酬，且為經常性之給與，詎上訴人乃認該筆夜
    點費係屬恩惠性給與並非工資之一部而拒絕將之計入平均工資之內，致分別短少
    給付伊等各四十五個基數夜點費之退休金，為此乃依法請求判令上訴人應分別給
    付被上訴人乙○○、丙○、甲○○短付之退休金新台幣（下同）十七萬九千七百
    元、十五萬五千七百七十五元、十五萬三千一百五十元及均自各人退休日之次月
    翌日起至清償日止按年息百分之五計算之遲延利息等語，原審依法認定系爭夜點
    費乃具有對價性及經常性給付之特性而應屬工資之一部，進而准予計入平均工資
    之內以計算伊等應領而短付退休金，並據此判令上訴人應如數給付上開金額及其
    遲延利息，其認事用法均無違誤，上訴人所提之本件上訴並無理由，爰聲明駁回
    上訴人之上訴。
二、上訴人則以「經常性給與」在理論上係謂在某一相當時間內，於一般情況下均可
    獲得之給與，而系爭夜點費雖係伊常年發放於輪值大、中夜班及其他夜勤之員工
    而看似符合「在某一相當時間內」之定義而具有經常性給與之性質，惟該夜點費
    既僅限於在輪值大中夜班及其他夜勤之人員始能享有，若調職或請人代班或請假
    則歸代班人領取不予計算，不似月薪、伙食津貼、交通津貼等項每月均可固定且
    經常領取，其自不符上述「於一般情況下，均可得到之給與」之理論而屬雇主對
    勞工之恩惠給與、身分上之給與、任意性給與，且夜點費並經勞動基準法施行細
    則第十條第九款明文予以排除於經常性給與之外，其自不具經常性給與之性質甚
    明，另勞基法上所謂之工資係指交換部分，即工作與工資間存有對價關係，主觀
    上雙方當事人所為給付互為依存，互為因果而有報償關係，倘只是與勞務提供有
    密切關係或條件，其本質上純為雇主目的而給付即無對價性，自非勞基法所稱之
    工資，而工資係隨作業種類及其複雜性、經驗、學歷、智力、技能、勞心度、勞
    力度、年資、級職不同而有高低，惟夜點費之金額係每人每小時一致，並不因員
    工作業種類及其複雜性等之不同而有高低，是系爭夜點費實係伊單方面所制定之
    福利措施之一，此與被上訴人勞務之提供只有密切關係而無對價關係，自非因工
    作所得之報酬，且伊為一貫作業之工廠，廿四小時全天候、連續性現場作業乃為
    常態，而被上訴人等現場作業操作人員於受僱之際早已知悉輪值中班、晚班乃其
    工作之應有實際型態，且不論係輪值早班、中班、晚班，各班工作性質皆屬相同
    ，而被上訴人依伊之規定於固定期間內更換輪班表一次，則於被上訴人現場作業
    之操作人員內部相互間，每人輪值早班、中班、晚班之機率相同，此本屬現場操
    作人員之常態，並不發生專門輪值早班、中班、晚班之不公平情形，是此之輪值
    中班、晚班係屬常態，不具特殊性，在法律上伊並無再針對輪值中班、晚班者另
    再給與額外工資之必要，故依勞動基準法第二十五條後段所規定之工資平等精神
    以觀，勞務對價之工資，除被上訴人因年資、級職等不同而有差異外，即無因有
    輪值中班、大夜班即有增加之理，伊所給與輪值中班、晚班人員之夜點費，自係
    雇主為體恤勞工於夜間工作而為之勉勵性、恩惠性、任意性給與，且伊所給付之
    夜點費係由「夜勤津貼」改制而來，而給付「夜勤津貼」之前，伊係以提供夜間
    點心之方式以饗員工，究其緣由系爭夜點費仍不失點心費之本質，縱認系爭夜點
    費因金額較一般點心費為高，亦無從否認其確屬於點心費之性質而與工資無關，
    是系爭夜點費係勞工所得以外，雇主為鼓勵員工及體恤員工於夜間工作而為具有
    勉勵、恩惠性質之給與，且亦非勞動之對價而非工資，此夜點費依法本不得計入
    平均工資之內而以核算退休金，伊自無短付被上訴人退休金之情事，其等請求給
    付上開金額自屬無據，詎原審逕以系爭夜點費係具有對價性及經常性給付之特性
    而認應屬工資之一部並予計入平均工資之內以計算退休金，並因而據此即判決伊
    應給付被上訴人乙○○、丙○、甲○○各十七萬九千七百元、十五萬五千七百七
    十五元、十五萬三千一百五十元及其遲延利息，其認事用法顯有違誤，爰聲明請
    求判令原判決廢棄，並駁回被上訴人第一審之訴。
三、本件被上訴人主張被上訴人乙○○、丙○、甲○○分係自五十三年十月二十七日
    、同年十月十日、五十四年十一月二十四日起陸續受僱於上訴人，嗣則各於八十
    九年一月二十一日、九十年三月二十二日、八十九年十二月二十一日均因年滿六
    十歲而經上訴人以命令退休之方式離職，而上訴人於計算伊等之退休金時，乃未
    將伊等每月可得領取之夜點費計入平均工資之內，致分別短付伊等各四十五個基
    數之夜點費之退休金等情，此有退休金明表、所得明細表、從業人員申請退休表
    、所得清冊、勞工退休金給付通知書、收據等件為證，上訴人於此固不爭執而堪
    信被上訴人此部分主張為真實，惟上訴人則以前揭情詞置辯。經查：
    (1)、按工資者，謂勞工因工作而獲得之報酬，包括工資、薪金及按計時、計日、
        計月、計件以現金或貨物等方式給付之獎金、津貼及其他任何名義之經常性
        給與均屬之，而勞動基準法第二條第三款所稱之其他任何名義之經常性給與
        ，係指左列各款以外之給與：一、紅利；二獎金：指年終獎金、競賽獎金、
        研究發明獎金、特殊功績獎金、久任獎金、節約燃料物料獎金及其他非經常
        性獎金；三、春節、端午節、中秋節給與之節金；四、醫療補助費、勞工及
        其子女教育補助費；五、勞工直接受自顧客之服務費；六、婚喪喜慶由雇主
        致送之賀禮、慰問金或奠儀等；七、職業災害補償費；八、勞工保險及雇主
        以勞工為被保險人加入商業保險支付之保險費；九、差旅費、差旅津貼、交
        際費、夜點費及誤餐費；十、工作服、作業用品及其代金；十一、其他經中
        央主管機關會同中央目的事業主管機關指定者，勞動基準法第二條第三款及
        同法施行細則第十條分別定有明文，是工資者實係勞工之勞力所得，為其勞
        動對價而給付之經常性給與，倘係雇主為改善勞工生活而給付，或為其單方
        之目的給付具有勉勵、恩惠性質之給與，即非為勞工之工作給付之對價，應
        不得列入工資範圍之內，另所謂經常性者與固定性給與不同，僅須在一般情
        況下經常可領取，即屬經常性給付，而勞工所獲之給付究屬工資抑或施行細
        則第十條所定之給與，仍應具體認定，不因形式上所用名稱而受影響（最高
        法院七十九年度台上字第二四二號、八十五年度台上字第二四六號、八十七
        年度台上字第二八二三號判決意旨參照），則判斷雇主之給與是否係屬工資
        者，自應先行判斷其給付是否具備對價性，亦即是否係勞工從事實際勞務提
        供始會取得，若是，則應具備對價性而屬工資，若係雇主之恩惠性、獎勵性
        給與，則非屬工作之對價而非工資，次則再就該給與是否具備經常性而為判
        斷，如為固定性、規律性、定額性者即應可認定為具備經常性，且此經常性
        並應係制度上之經常性，舉凡制度上具有給付之義務者，不問是依工作規則
        、團體協約或勞動契約而須給付者均屬之，至於該給付之形式名稱如何則非
        所問，如此方能防止雇主對於勞工因工作而獲得之經常性報酬不以工資之名
        義而改用其他名義給付，而規避該給付將來計入平均工資之內致增加其應付
        資遺費及退休金之數額，進而藉以保障勞工之權益。
    (2)、系爭夜點費之名稱原為夜勤津貼，其乃因勞動基準法之施行，上訴人為配合
        該法施行細則第十條規定之名詞始將之更名為夜點費，惟此二者之給付內容
        則均相同，而上訴人工廠係一貫作業之工廠，其二十四小時均全天候連續性
        現場作業，故員工之作業方式即採早、中、晚三班輪值制，且各班之工作性
        質皆屬相同，僅係服勤時間有所不同而已，而此工作型態在被上訴人等人受
        僱之際，即已知悉並為勞動契約之內容，且上訴人於徵人即已要求必須能夠
        輪值中、夜班，否則即不予錄取，並告知輪值夜班時可額外領取該次輪值之
        夜點費，另上訴人就夜點費之核發，係針對有輪值中、晚班之工作人員所給
        予，其金額為中班一百八十元，大夜班三百六十元，此數額係每人每小時一
        定，並不因作業種類、級職而有所差別，如未實際值班或經上級同意由他人
        代班者，則不得領取此項夜點費，而上開輪班情形，係於固定期間內更換輪
        班表，每人輪值早、中、晚班之機率均屬相同，並不發生專門輪值早班、中
        班、晚班之情等情，此為上訴人所不爭執，是被上訴人等人既須輪值中、晚
        班始得領取系爭夜點費，而輪值中、晚班又係上訴人固定之工作制度，且並
        因其輪值時段不同而給予不同之夜點費，而依一般社會觀念而言，於夜間工
        作乃因視線較為不良且違反人類生理時鐘，相較於日間工作之環境顯較為危
        險，對於勞工身體健康及其家庭生活之影響亦較為重大，故一般而言雇主均
        會以較高之薪資做為夜間工作員工之補償，此種因夜間危險時段之特殊工作
        條件而對勞工所增加提出之額外現金給付，其本質自屬勞工於該值班時段因
        工作而可獲得之報酬或對價而為工資之一部甚明。至上訴人雖以夜點費原係
        夜間點心之供應改制而來，且每人每小時均固定相同，不因工作種類及級職
        而有差別，其本質乃屬點心費而為公司之勉勵性及恩惠性之福利給與云云，
        惟上訴人每月乃均固定發給員工伙食津貼一千八百元，此有所得清冊在卷可
        稽，是上訴人給予被上訴人等人之伙食津貼每日平均約為六十元，而系爭夜
        點費之中班每日即為一百八十元，大夜班每日更達三百六十元，則若系爭夜
        點費果真為夜間點心費用改制而來，豈有點心費反較日常伙食三餐費用為高
        之理，且兩造所不爭執之工資報酬中之某些項目如伙食津貼、交通津貼等項
        ，並不因年資及級職而有不同即均給與相同之數額，其即非以年資及級職為
        標準，而係採取一致性之給付，況如僅為任意給付之勉勵性、恩惠性之福利
        措施，亦何須於員工應徵時特別就輪值夜班可得夜點費之數額加以告知而成
        為該勞動契約之一部，此隨夜間工作時間早晚不同而異其數額給付之定期定
        額給與，自為其勞動對價所得之給付而非上訴人為體恤勞工夜間工作而提供
        之具勉勵性、恩惠性質之夜間點心費，另工作時間及場所等項目乃均為工作
        環境之一環，此均係與勞務提出密切相關的工作條件，而夜間工作因其生活
        方式與常人相反，是就夜間工作之勞工與日間之勞工就相同內容之工作給予
        不同工資待遇乃屬合理，並無違反勞動基準法第二十五條所定工作相同者即
        應給予同等工資之精神，上訴人所辯並無足採。
    (3)、又上訴人發放系爭夜點費之方式乃為凡輪值大、中夜班（大夜班為凌晨零時
        起至上午八時、中夜班為下午四時至凌晨零時）之勞工（含代班人員），不
        問勞工級職、工作內容，每人每小時均發放一致之夜點費金額（現制每小時
        四十五元，輪值大夜班以八小時計、小夜班以四小時計），若未輪值夜班即
        無夜點費，而上訴人每月乃均公布次月份之排班表，若勞工欲調班者（即變
        動出勤時段之班別），依其所定考勤管理辦法規定則須填寫「調班單」呈課
        長級主管核准後始能調動，如私自調班者即予記申戒處分乙節，此為上訴人
        所不爭執，是系爭夜點費之核發係依上訴人強制輪班之標準而為計算，即輪
        值中、夜班之人員乃須依上訴人排定之輪班表輪值，並無自行選擇之權利，
        顯見該夜點費之給與係上訴人固有之制度，且其在時間上、發生次數上亦均
        具有規律性、定額性，並為勞資雙方所得預期，足認該夜點費係屬經常性給
        與無訛，至夜點費雖為勞動基準法施行細則第十條第九款排除於經常性給與
        之外，惟該條款所列之差旅費、交際費乃因屬不確定之事項所支出而可認係
        非經常性之給與，而夜點費其並未表明係「偶發性」之給與，然從該條款所
        稱之夜點費與誤餐費同列，但誤餐費既屬恩惠性及偶發性之給與性質，則夜
        點費應屬同一性質，亦即該條款所稱之夜點費及誤餐費，係指雇主為體恤勞
        工於夜間工作而給與之夜間點心費，或勞工因執行職務延誤正常用餐時間而
        另外給與之餐費始符該條款規定之意旨，從而系爭夜點費之名稱雖與該條款
        所稱之夜點費名稱相同，但系爭夜點費既係由夜勤津貼變更名義而來，而夜
        勤津貼之本意乃係因夜間執勤所給與之給付，且夜間執勤服勞務既已成為固
        定工作型態，該夜點費自已非偶發性及不確定性之給與而應具有經常性給與
        之性質，其自非勞動基準法施行細則第十條第九款所稱之夜點費之原來性質
        而僅係名稱上之相同而已，上訴人所辯系爭夜點費係不確定性及偶發性而未
        具有經常性云云尚無足採。
    綜上所述，系爭夜點費乃為被上訴人等人於值班時段因工作而可獲得之報酬或對
    價，且並為經常性之給與而屬勞基法上所稱之工資，則被上訴人等人據以主張上
    訴人應給付其等未將系爭夜點費計入平均工資以核算退休金之差額自屬有據。今
    本件被上訴人乙○○、丙○、甲○○等人分係自勞動基準法公布施行前（七十三
    年八月一日）之五十三年十月二十七日、同年十月十日、五十四年十一月二十四
    日起即已受僱於上訴人，且並於該法公布施行後始各於八十九年一月二十一日、
    九十年三月二十二日、八十九年十二月二十一日退休離職，則依勞動基準法第八
    十四條之二之規定，其等之工作年資既跨越勞動基準法公布施行之前後而於該法
    適用後退休終止勞動契約，自應以分段適用之方法計算退休金，即該法施行後，
    退休金之給與標準，依該法第五十五條規定計算，而該法施行前之給與標準，則
    依當時應適用之法令即台灣省工廠工人退休規則以為計算（該規則第九條第一項
    規定：工作年資滿十五年者，應由工廠給與三十個基數之退休金，工作年資超過
    十五年者，每逾一年增給半個基數之退休金，其賸餘年資滿半年者以一年計算，
    末滿半年者不計。合計最高以三十五個基數為限，第二項規定：工作年資末滿十
    五年者，每滿一年給與二個基數之退休金，其賸餘年資滿半年者，以一年計算，
    未滿半年者，給與一個基數之退休金），今兩造就系爭夜點費加計入平均工資後
    據以核算被上訴人退休金所短少之差額即被上訴人乙○○、丙○、甲○○各十七
    萬九千七百元、十五萬五千七百七十五元、十五萬三千一百五十元等數額既不爭
    執，且上訴人本應於被上訴人乙○○、丙○、甲○○等各人退休之日起三十日內
    即八十九年二月十九日、九十年四月二十日、九十年一月十九日前依序給付其等
    退休金（勞動基準法施行細則第二十九條第一項規定），是上訴人既未於各該期
    日前給付被上訴人等人上開差額，被上訴人乙○○、丙○、甲○○等人自得分別
    請求自八十九年二月二十日、九十年四月二十一日、九十年一月二十日起依法定
    利率計算之遲延利息，而被上訴人乙○○、丙○、甲○○就此遲利利息部分既聲
    明各自八十九年二月二十一日、九十年四月二十二日、九十年一月二十一日起始
    行起算，其減縮此部分之聲明自無不可，從而本件被上訴人乙○○、丙○、甲○
    ○依勞動基準法有關退休金之規定，請求上訴人應各給付十七萬九千七百元、十
    五萬五千七百七十五元、十五萬三千一百五十元及均自各人退休日之次月翌日起
    至清償日止按年息百分之五計算之遲延利息，依法洵屬有據，自應予以准許，原
    審認事用法尚無違誤，自應予以維持，上訴意旨指摘原判決不當，求予廢棄改判
    ，自為無理由，應予駁回其上訴。
四、本件為判決基礎之法律關係已臻明確，兩造其餘之攻擊防禦方法核與判決結果不
    生影響，毋庸一一論列，併此敘明。
五、據上論結，本件上訴為無理由，合依民事訴訟法第四百三十六條之一第三項、第
    四百四十九條第一項、第七十八條，判決如主文。
中　　　華　　　民　　　國　　九十一　　年　　　五　　　月　　二十八　　日
                              臺灣高雄地方法院勞工法庭
~B審判長法官　黃國川
~B法　　　官　汪怡君
~B法　　　官　黃宏欽
右為正本係照原本作成。
本判決不得上訴。
中　　　華　　　民　　　國　　九十一　　年　　　五　　　月　　二十八　　日
~B法院書記官　史華齡
